臺灣雲林地方法院民事判決　　　　　　 96年度訴更一字第1號
原　　　告　甲○○
被　　　告　丙○○
訴訟代理人　丁○○
被　　　告　乙○○
上列當事人間請求損害賠償事件，本院於民國96年12月4 日言詞
辯論終結，判決如下：
    主      文
原告之訴及假執行之聲請均駁回。
訴訟費用由原告負擔。
    事實及理由
一、原告主張：其父即案外人王珍源（已歿）於民國93年8 月19
    日下午，因腹瀉由堂弟王竟成陪同，前往未具醫師資格之被
    告乙○○所開設坐落雲林縣口湖鄉○○○○路之「吉合診所
    」就診，經被告乙○○所聘僱醫師即共同被告丙○○診治，
    並判認王珍源罹患急性腸炎，在明知未具醫護人員資格之人
    不得從事醫療行為之情況下，且客觀上非不能注意，竟疏未
    注意及此，在未開點滴注射之處方，任由被告乙○○對王珍
    源施打點滴，且在王珍源接受點滴注射過程中產生異樣時，
    非但未及時聯絡救護車送往大型醫院急救，被告丙○○竟在
    場任由被告乙○○為王珍源施打不明針劑，未施以具醫學行
    為專業之救治，延誤病情致王珍源在點滴施打中休克死亡業
    經檢察官相驗在案。其係76年7 月20日出生，迄至96年7 月
    20日始成年，則王珍源對其負有扶養義務，其得請求2 年又
    11個月之扶養費，依據我國93年國民平均消費支出為新台幣
    （下同）293,235 元計算，按霍夫曼式計算並扣除中間利息
    ，其得一次請求扶養費779,586 元。又其為被害人之子，骨
    肉親情，何等親切，一旦慘遭非命，如晴天霹靂，精神上所
    受痛苦，無可言論，故請求被告賠償其非財產損害金100 萬
    元聊資慰藉；爰依民法第184 條、第185 條第1 項前段、第
    192 條第2 項、第194 條規定提起本訴。聲明：被告應連帶
    給付其1,779,586 元，及自起訴狀繕本送達翌日起至清償日
    止，按年利率百分之五計算之利息，暨為以供擔保為條件之
    假執行宣告。
二、被告方面：
  (一)被告乙○○未於言詞辯論期日到場，亦未提出準備書狀作何
    聲明或陳述。
  (二)被告丙○○則辯以：
    1.伊並不了解乙○○是否有醫師或護理人員之執照。
    2.伊受僱期間，從未目賭乙○○有替病患注射點滴之情事。
    3.伊若知道乙○○擅自替病患施打點滴，必然嚴厲禁止。
    4.伊開立之處方若有針劑，均由伊本人親自施打（因本診所
      開業不久，病患稀少）
    5.在王珍源發生休克現象時，伊立即施行急救及即時送醫，
      並無延誤，業經檢察官依據法醫解剖及法務部法醫研究所
      鑑定報告而認定王珍源之死亡非因延誤急救所造成，原告
      主張延誤急救，顯與刑事卷證所載之事實不符。
    6.王珍源死因經法醫解剖及鑑定為末期肝癌（酒精性肝硬化
      、肝臟功能衰竭），依醫學經驗法則，注射點滴不易誘發
      肝功能衰竭，無確切證據顯示伊之處方及劑量（雖有處方
      但王珍源並未服用）或乙○○在伊不知情之情況下擅自為
      王珍源施打點滴之成分、劑量，有誘發王珍源肝功能衰竭
      之關聯性。
    7.依王珍源在吉合診所之病歷，王珍源生前並未被診斷有肝
      硬化之症候（肝癌之末期），此為自然性造成肝功能衰竭
      死亡，非醫療可以治癒且為不可逆轉之病程，死者生前縱
      有注射點滴，但臨床經驗已證實注射點滴不會誘發肝功能
      自然衰竭之現象。因此，乙○○縱有擅自替王珍源注射點
      滴，要非誘發王珍源因罹患肝癌末期而產生不可逆轉之肝
      功能衰竭而死亡之結果。
    8.王珍源之死亡原因既經法醫師解剖及法務部法醫研究所鑑
      定明確，而原告亦未具體指出法醫師及法醫研究所之鑑定
      結論有如何違背醫學理論及臨床經驗之情事？應無必要送
      台灣大學附設醫院雲林分院再為鑑定。至於傳訊乙○○不
      詳名字之子，核無必要。蓋欲查明伊有無放任乙○○為王
      珍源施打急救針劑，此一待證事實，詢問乙○○本人即可
      且較為直接，況且在緊急急救之場合，施行急救之人縱未
      具備醫事人員之專業證照，亦阻卻違法。王珍源之死亡既
      經鑑定為肝癌末期肝功能衰竭之自然死亡，且無證據顯示
      與施打點滴有關，顯無因果關係之判斷價值等語；並聲明
      ：駁回原告之訴，如受不利之判決願供擔保請求免為假執
      行之宣告。
三、程序方面：
    本件被告乙○○未於言詞辯論期日到場，核無民事訴訟法第
    386 條各款所列情形，爰依原告聲請，由其一造就此部分辯
    論而為判決。
四、兩造不爭執之事實：
  (一)被告丙○○為共同被告乙○○所聘僱在吉合診所擔任醫師。
  (二)王珍源於93年8 月19日下午4 時至吉合診所就診，主訴腹瀉
    ，被告丙○○診斷認屬非傳染性腸胃炎及大腸炎。
  (三)被告丙○○就王珍源症狀開立處方箋並無注射點滴紀錄。
  (四)王珍源係在被告乙○○為其注射點滴時休克，經送北港媽祖
    醫院急救到院前即已死亡。
  (五)王珍源生前即罹患酒精性肝硬化。
五、得心證之理由：
    兩造爭執之處，主在：王珍源因突發性休克死亡與被告乙○
    ○所注射之點滴有無因果關係？被告乙○○為王珍源注射不
    明點滴，是否為被告丙○○事先所知甚或指示？被告二人發
    現王珍源突發性休克時，對之施以急救或轉院之處置有無過
    失？茲析述如下：
　(一)經查：王珍源亡故後其遺體經雲林地方法院檢察署檢察官囑
    託法務部法醫研究所解剖後發現情形如下：
    1.屍體解剖內部檢查：
      (1)頭蓋腔：無頭皮外傷、無頭部皮下血腫、無顱骨及顱底
        骨骨折、無硬腦膜下腔出血、無蜘蛛網膜下腔出血、無
        腦實質組織出血。
      (2)顏面：顏面部及結膜成黃疸色。
      (3)口腔：無異物阻塞、無可觀察異常；咽喉無舌骨骨折，
        無異物阻塞。
      (4)胸腹部：左前胸部第三至第四肋皮下出血5 乘5 公分，
        急救造成。剖開腹腔，左胸腔肋膜積水200 毫升，右胸
        腔肋膜積水300 毫升，無肺萎縮、無肺血管拴塞；剖開
        腹腔，腹水500 毫升。
      (5)肺臟：左肺重850 公克，右肺重900 公克，呈紫紅色，
        切割面均成棕褐色，兩側肺葉均呈明顯鬱血，無動脈拴
        塞。
      (6)胃：胃內20毫升已消化內容物，無潰瘍或穿孔現象。
      (7)肝臟：重2,000 公克，肝硬化無破裂出血、膽囊輕度漲
        大無膽道系統異常。
      (8)腎臟：左腎重230 公克，右腎重200 公克，包膜表面平
        滑均易剝離，切割面呈紅褐色，無破裂出血但重度鬱血
        。
    2.病理解剖顯微檢查：
      (1)肺臟兩側肺泡中度微血管充血及肺水腫。
      (2)肝臟：酒精性肝硬化、局部疸汁鬱積及重度脂肪肝。
      (3)脾臟：充血性脾臟腫大。
    3.法務部法醫研究所毒物化學報告：
      (1)送驗尿液檢體經檢驗結果發現含酒精9mg ／dl及抗驚厥
        藥物Clomethiazole 。
      (2)送驗胃內容物檢體經檢驗結果發現含酒精88mg／dl。
      (3)送驗檢體經檢驗結果均未發現含鴉片類、安非他命類、
        農藥及其他常見毒藥物成分。
    4.法醫解剖發現：
      (1)肝硬化及重度脂肪肝。
      (2)角膜呈黃疸色。
      (3)充血性脾臟腫大。
      (4)雙足足背呈陳舊性疤痕。
      (5)左前胸第3 至第4 肋間皮下出血，急救造成。
      (6)前胸部上部大面積皮膚斑。
      (7)左右胸腔肋膜積水。
    5.死亡原因：酒精性肝硬化。
    6.對死者死亡原因之判定：
      (1)死者王珍源，有飲酒習慣。
      (2)法醫解剖發現，如前所述。酒精性肝硬化及其併發症，
        包含充血性脾臟腫大、重度脂肪肝等，引發肝臟功能衰
        竭死亡；無外力致死之積極證據。
      (3)由以上結果判定，死者因酒精性肝硬化，引發肝臟功能
        衰竭死亡，死者之直接死因為「酒精性肝硬化」，死者
        之死亡機轉為「肝臟功能衰竭」，死亡方式為「自然死
        」。
    以上情形，有法務部法醫研究所（93）法醫所醫鑑字第1274
    號鑑定書1 份（見本院96年度訴字第34號刑事卷中之台灣雲
    林地方法院檢察署93年度相字第466 號相驗卷第51－61頁）
    可稽。是王珍源之死亡原因應可確認為酒精性肝硬化，死亡
    方式為「自然死」。
  (二)其次，法醫研究所解剖王珍源時發現：死者罹患酒精性肝硬
    化併充血性脾臟腫大，食道有靜脈曲張，角膜呈黃疸色，此
    些症狀為重度肝硬化末期之表現，此時死者肝臟已呈肝衰竭
    狀態，但死者並未有足以參考之就醫記錄，依醫學經驗法則
    ，注射點滴不易誘發肝功能衰竭，無積極證據顯示丙○○開
    立之處方劑量與乙○○依處方為王珍源施打點滴之成分、劑
    量，有誘發王珍源肝功能衰竭之相關聯性；又依病歷記載，
    死者生前並未被診斷為肝硬化，死者係因自然性疾病酒精性
    肝硬化及其併發症，造成肝功能衰竭死亡，此一不可逆病程
    ，走向肝功能衰竭，非醫療可以治癒，被告於死者生前注射
    點滴，與死者之死亡應無相關，且死者並無積極治療之紀錄
    可供參考等情，亦有法務部法醫研究所94年2 月21日法醫理
    字第0940000256號函1 份（見本院96年度訴字第34號刑事卷
    中之台灣雲林地方法院檢察署93年度他字第905 號偵查卷第
    57、58頁）可稽，足徵王珍源之死亡與被告乙○○所注射之
    點滴並無因果關係，此外亦無其他積極證據足資證明被告乙
    ○○為王珍源施打之針劑有誘發死亡結果之可能性，難認被
    告2 人就王珍源之死亡結果有何過失可言。
  (三)再者，原告等雖一再質疑被告等未即時對王珍源施以急救或
    其他必要措施，導致王珍源因而休克死亡云云。然王珍源係
    因自然性疾病酒精性肝硬化及其併發症（包含充血性脾臟腫
    大、重度脂肪肝等），造成肝功能衰竭而死亡，且此一不可
    逆病程，走向肝功能衰竭，非醫療可以治癒一節，有上揭法
    醫研究所鑑定結果可憑。是由上揭鑑定結果可知，王珍源於
    93年8 月19日下午4 時因腹瀉至吉合診所就診前，其酒精性
    肝硬化病情，已至藥石罔醫、回天乏術之境地甚明。既然王
    珍源是時肝臟病情已至醫無可醫之地步，則其生命宛如風中
    殘燭，隨時可能油盡燈枯，戛然而止，自是自然現象，要難
    苛責被告等未對王珍源施予必要救治措施。況被告於王珍源
    病發休克時，確曾施予急救，並即聯絡救護車將王珍源轉送
    北港媽祖醫院一節，業經被告丙○○陳明在卷，亦為原告所
    不爭執。原告猶仍以前詞空言指謫被告未對王珍源施以急救
    措施，導致王珍源休克死亡云云，自無可採。
  (四)綜上所述，王珍源係因酒精性肝硬化及其併發症，包含充血
    性脾臟腫大、重度脂肪肝等，引發肝臟功能衰竭而死亡，為
    「自然死」。又王珍源病發亡故時雖在吉合診所，然被告丙
    ○○仍為之施以必要之照護急救，且被告乙○○為王珍源施
    打之針劑亦無從證明有誘發死亡結果之可能性，是被告2 人
    就王珍源之死亡實難謂有何過失。本件原告既不能舉證證明
    被告就渠等被繼承人王珍源之死亡有故意、過失，被告等自
    不負侵權行為損害賠償責任，是原告依據民法第184 條第1
    項侵權行為之法律關係請求被告連帶負損害賠償責任，即無
    理由，應予駁回。又原告之本訴既經駁回，則其另為之假執
    行聲請，亦因而失所附麗，應併予駁回。
  (五)此外，本件判決之基礎已臻明確，兩造其餘之攻擊防禦方法
    及原告96年3 月22日及4 月10日具狀聲請調查之證據，或因
    原告引述資料不足無從調查，或因吉合診所停業調查不能，
    或經調閱相關刑事案卷查無資料，或經斟酌，核與判決之結
    果不生影響，爰不一一論述，附此敘明。
六、據上論結，本件原告之訴為無理由，依民事訴訟法第385 條
    第1 項前段、第78條，判決如主文。
中　　華　　民　　國　　96　　年　　12　　月　　18　　日
                  民事第一庭    法  官  蔣得忠
以上正本係照原本作成
如對本判決上訴，須於判決送達後20日內向本院提出上訴狀
中　　華　　民　　國　　96　　年　　12　　月　　18　　日
                                書記官　賴成育
